---
title: "Pertemuan 8 - Kriteria Pemilihan Model Terbaik"
author: "Farik Firsteadi Haristiyanto"
date: "`r Sys.Date()`"
output:
  rmdformats::readthedown
---

# A. Metode Seleksi Peubah Penjelas

Metode seleksi peubah penjelas berguna untuk menemukan variabel model terbaik dan signifikan terhadap model. Perlu diingat bahwa model regresi yang disukai adalah model dengan unsur peubah penjelas paling sederhana.  *backward*, *forward*, dan *stepwise selection* adalah metode seleksi peubah yang akan dibahas. Sebelum menggunakan ketiga teknik tersebut, kita perlu memahami uji F-parsial dan uji F-sekuensial. Uji F-parsial digunakan untuk *backward selection*, sedangkan uji F-sekuensial digunakan untuk *forward selection*.

## Uji F-Sekuensial

Uji F-sekuensial digunakan untuk melihat pengaruh *r* peubah penjelas yang ditambahkan ke dalam model. Contoh penerapan uji F-sekuensial menggunakan data `Hitters` adalah sebagai berikut:

Hitters data terdiri dari 6 peubah penjelas dan 263 observasi (pemain).

```{r}
# Input data Hitters
library(ISLR)
data(Hitters)
Hitters <- na.omit(Hitters)
Hitters <- Hitters[,-c(14,15,20)]
str(Hitters)
head(Hitters)
```

Penentuan peubah yang akan dimasukkan ke dalam model didasarkan pada nilai korelasi antara peubah penjelas terhadap peubah respon. Peubah penjelas dengan korelasi paling tinggi dimasukkan terlebih dahulu.

```{r}
## == korelasi all X vs Y
cor(Hitters[1:16], Hitters$Salary)
```

Peubah CRBI dimasukkan ke model 1 (model tanpa peubah penjelas) terlebih dahulu sehingga menjadi model 2

```{r}
## Model 1: Y=b0
model1 <- lm(Salary~1, data = Hitters)
summary(model1)
```

Peubah X1 berpengaruh nyata terhadap Y pada taraf nyata 5%.

```{r}
## model 2: Y=b0+b1X1 (memasukkan X1 ke model)
model2 <- lm(Salary~CRBI, data = Hitters)
summary(model2)
```

Selanjutnya, memilih peubah penjelas lain yang akan dimasukkan ke dalam model berdasarkan nilai korelasi antara peubah respon dengan peubah penjelas sisanya.

```{r}
cor(Hitters[c(1:11,13:16)], Hitters$Salary)
```

Peubah CRuns akan dimasukkan ke dalam model 2 sehingga menjadi model 3

```{r}
## Model 3: Y=b0+b1X1+b3X3 (memasukkan X3 ke model 2)
model3 <- lm(Salary~CRBI+CRuns, data = Hitters)
summary(model3)
```

Hasil uji t di atas menunjukkan bahwa peubah CRuns tidak berpengaruh nyata terhadap Y pada taraf nyata 5%.

Untuk menentukan apakah Cruns memberikan pengaruh ketika dimasukkan ke dalam model, digunakan uji F-sekuensial seperti berikut

```{r}
## JK(CRBI) dari model 2
aov(model2)
JK.b1 <- 17139434
```

```{r}
## JK(CRBI, CRuns) dari model 3
aov(model3)
JK.b1b2 <- 17139434 + 354561
```

```{r}
## Uji F skuensial mode; 2 dan 3
# H0: b2 = 0 vs H1: b2 != 0
# menghitung F hitung
JK.b2_b1 <- JK.b1b2 - JK.b1 #JK(b2|b1)
JK.b2_b1
```

```{r}
KT.b2_b1 <- JK.b2_b1/1 #KT(b2|b1)
KT.res <- 35825119 #KT(b1,b2)

F.hit <- KT.b2_b1/KT.res
F.tabel <- qf(0.95, 1, (nrow(Hitters)-3))
cbind(F.hit, F.tabel)
```

F hitung dari output diatas lebih kecil dari pada F tabel sehingga tak tolak H0. Artinya, Peubah CRuns tidak perlu ditambahkan ke dalam model 2.

## All Possible Regression

Pada metode ini, akan diuji semua kemungkinan model subset regresi dari semua kandidat peubah penjelas. Banyaknya model yang mungkin yaitu $2^k-1$, di mana $k$ = banyaknya peubah penjelas. Contoh penerapan metode ini masih akan menggunakan data `Hitters` dan akan digunakan untuk *forward*, *backward*, *stepwise*, *best subsets regression*, serta *PRESS*.

```{r}
Hitters <- Hitters[,c(8:13,17)]
str(Hitters)
head(Hitters)
```

```{r}
library(olsrr)

#jumlah kombinasi model = 2^k-1, k = peubah penjelas
full.model <- lm(Salary~., data = Hitters)
ols_step_all_possible(full.model)
```

Berdasarkan output di atas, model ke 22, 42, 43, 56, dan 57 menghasilkan nilai $R^2$ dan $Adj.R^2$ sangat besar serta Mallow's Cp yang kecil mendekati k+1. Model 22 terdiri dari 3 peubah (CAtBat, CHits, dan CHmRun), model 42 dan 43 terdiri dari 4 peubah X yang keduanya mengandung CAtBat dan CHits, sedangkan model 56 dan 57 terdiri dari 5 peubah peubah. Perubahan $R^2$ dan $Adj.R^2$ yang paling besar terjadi ketika menambahkan satu X ke model yang terdiri dari 3 peubah bebas, yaitu terjadi pada model 42. Model 57 memperbaiki model 11 dan menjadi model terbaik.

## Forward Selection

Forward selection diawali dengan model tanpa peubah penjelas, kemudian memasukkan peubah penjelas satu per satu ke dalam model berdasarkan nilai korelasi seperti contoh uji F-sekuensial di atas. Setiap peubah yang masuk ke dalam model tidak akan dikeluarkan. Proses seleksi akan berhenti jika tidak ada lagi peubah penjelas yang signifikan di antara yang tersisa.

```{r}
full <- lm(Salary ~ ., data = Hitters)
null <- lm(Salary ~ 1, data = Hitters)
```

```{r}
##== Forward selection 
step(null, scope = list(lower = null, upper = full), direction = "forward")
```
```{r}
fw <- ols_step_forward_p(full.model)
fw
```

Peubah yang pertama kali dimasukkan ke dalam model yaitu CRBI dilanjutkan dengan CRuns, CAtBat, dan CHits. Penambahan CRuns setelah CRBI menghasilkan perubahan kriteria yang cukup kecil, namun menghasilkan model yang lebih baik. Model dengan keempat peubah (CRBI, CRuns, CAtBat, CHits) memperbaiki model-model sebelumnya.

## Backward Selection

Backward selection diawali dengan model penuh (semua peubah penjelas ada di dalam model), kemudian mengeluarkan peubah penjelas satu per satu berdasarkan signifikansi hasil uji F-parsial. Setiap peubah penjelas yang dikeluarkan dari model tidak akan dimasukkan kembali. Proses seleksi akan berhenti jika tidak ada lagi peubah penjelas yang tidak signifikan di antara yang tersisa.

```{r}
##== Backward selection 
step(full, direction = "backward")
```

```{r}
bw <- ols_step_backward_p(full.model)
bw
```

Terdapat dua peubah penjelas yang dikeluarkan dari model penuh, yaitu peubah CHmRun dan Cwalks. Model akhir yang diperoleh dari metode ini sama dengan model akhir (step 4) dari forward selection.

## Stepwise Regression

Stepwise Regression digunakan untuk mencari model terbaik dan dapat mengatasi multikolinearitas. Metode tersebut mengombinasikan forward dan backward selection. Proses seleksi diawali dari model tanpa peubah penjelas, lalu memasukkan peubah X berdasarkan nilai korelasi tertinggi (langkah selanjutnya seperti forward selection). Peubah penjelas yang sudah masuk ke dalam model, dapat dikeluarkan menggunakan backward selection. Pada metode ini, digunakan dua taraf nyata, yaitu taraf nyata masuk dan keluar yang besar nilainya berdasarkan bidang yang diteliti.

```{r}
##== Stepwise
step(null, scope = list(lower = null, upper = full), direction = "both")
```

Pada kasus ini, tidak ada peubah yang dikeluarkan setelah dimasukkan ke dalam model. Hasil model dengan metode stepwise sama dengan hasil forward selection.

# B. Kriteria Model Terbaik

## Best Subset Regression

Memilih model terbaik dari beberapa model subset regresi terbaik (dari hasil all possible regression) berdasarkan beberapa kriteria baku seperti memiliki nilai $R^2$, $Adj.R^2$, dan $Pred.R^2$ terbesar, Mallow's Cp terkecil, serta AIC terkecil.

```{r}
bs.hc <- ols_step_best_subset(full.model)
bs.hc
```

Model terbaik yaitu model 4 dengan peubah CAtBat, CHits, CRuns, dan CRBI di dalam model.

## Validasi Model

### PRESS (Prediction Sum of Square)

PRESS merupakan kombinasi dari all possible regression, analisis sisaan, dan teknik validasi yang digunakan untuk mengukur validitas model. Model yang baik memiliki nilai PRESS yang kecil.

```{r}
##== PRESS
PRESS1 <- ols_press(lm(Salary~CRBI, data = Hitters))
PRESS2 <- ols_press(lm(Salary~CAtBat+CHits, data = Hitters))
PRESS3 <- ols_press(lm(Salary~CAtBat+CHits+CHmRun, data = Hitters))
PRESS4 <- ols_press(lm(Salary~CAtBat+CHits+CRuns+CRBI, data = Hitters))
PRESS5 <- ols_press(lm(Salary~CAtBat+CHits+CRuns+CRBI+CWalks, data = Hitters))
PRESS6 <- ols_press(full.model)
cbind(PRESS1, PRESS2, PRESS3, PRESS4, PRESS5, PRESS6)
```

Model ke-4 dengan peubah CAtBat, CHits, CRuns, dan CRBI masih dapat dikatakan sebagai model terbaik karena memiliki PRESS kedua paling kecil setelah model ke-3 dengan peubah CAtBat, CHits, dan CHmRun.